ACORDAO-COMPLETO-2422213

ACÓRDÃO 13916/2020 ATA 43/2020 - PRIMEIRA CÂMARA

VISTOS, relatados e discutidos estes autos de tomada de contas especial instaurada pelo Ministério da Cultura em desfavor da União Nacional dos Estudantes - UNE (29.258.597/0002-31) , seus presidentes à época, Gustavo Lemos Petta (2005-2007) e Lúcia Kluck Stumpf (2007-2009) , e seu tesoureiro geral, Rovilson Sanches Portela (2005-2007) , em razão de irregularidades na aplicação de recursos do Convênio 550/2006 (Siafi/Siconv 579964) , cujo objeto foi a implantação do projeto "Cinema UNE em Movimento";
ACORDAM os Ministros do Tribunal de Contas da União, reunidos em sessão da Primeira Câmara, ante as razões expostas pelo Relator, em:
9.1. acolher parcialmente as alegações de defesa apresentadas, em conjunto, pela União Nacional dos Estudantes - UNE, por seus presidentes e tesoureiro geral, Gustavo Lemos Petta, Lúcia Kluck Stumpf e Rovilson Sanches Portela;
9.2. com fundamento nos arts. 1º, inciso I, 16, inciso II, da Lei 8.443/1992, julgar regulares com ressalva as contas de Lúcia Kluck Stumpf, dando-lhe quitação;
9.3. com fundamento nos arts. 1º, inciso I, 16, inciso III, alíneas "b" e "c", 19 e 23, inciso III, da Lei 8.443/1992, julgar irregulares as contas da União Nacional dos Estudantes - UNE, de Gustavo Lemos Petta e de Rovilson Sanches Portela, e condená-los solidariamente ao pagamento das quantias a seguir especificadas, com a fixação do prazo de 15 (quinze) dias, a contar da notificação, para comprovarem, perante o Tribunal (art. 214, inciso III, alínea "a", do Regimento Interno) , o recolhimento da dívida aos cofres do Fundo Nacional de Cultura, atualizada monetariamente e acrescida dos juros de mora, calculados a partir das datas discriminadas, até a data do recolhimento, na forma prevista na legislação em vigor;
9.3.1. União Nacional dos Estudantes - UNE, Gustavo Lemos Petta e Rovilson Sanches Portela, solidariamente:
	VALOR ORIGINAL (R$) 
	DATA DA OCORRÊNCIA
	DÉBITO/CRÉDITO

	400.000,00
	23/1/2007
	D

	6.000,00
	12/3/2007
	D

	8.970,97 
	3/12/2009
	C

	6.105,34
	7/4/2011
	C

9.3.2. União Nacional dos Estudantes - UNE, individualmente:
	VALOR ORIGINAL (R$) 
	DATA DA OCORRÊNCIA

	2.346,69
	31/1/2008

9.4. aplicar individualmente à União Nacional dos Estudantes - UNE, a Gustavo Lemos Petta e a Rovilson Sanches Portela, a multa de R$ 80.000,00 (oitenta mil reais) com fulcro no art. 57 da Lei 8.443/1992 c/c o art. 267 do Regimento Interno do TCU, fixando-lhes o prazo de quinze dias, a contar da notificação, para que comprovem, perante o Tribunal (art. 214, III, alínea "a", do Regimento Interno do TCU) , o recolhimento da dívida aos cofres do Tesouro Nacional, atualizada monetariamente desde a data desde acórdão até a do efetivo recolhimento, se pagas após o vencimento, na forma da legislação em vigor;
9.5. autorizar, desde logo, a cobrança judicial das dívidas, caso não atendidas a notificação, na forma do disposto no art. 28, inciso II, da Lei 8.443/1992;
9.6. autorizar, desde logo, caso requerido, nos termos do art. 26 da Lei 8.443/1992, e do art. 217 do Regimento Interno/TCU, o parcelamento das dívidas em até 36 (trinta e seis) parcelas, atualizadas monetariamente até a data do pagamento, esclarecendo que a falta de pagamento de qualquer parcela importará no vencimento antecipado do saldo devedor (§ 2º do art. 217 do Regimento Interno/TCU) , sem prejuízo das demais medidas legais previstas;
9.7. encaminhar cópia desta deliberação, acompanhada do relatório e voto que a fundamentam, ao Procurador-Chefe da Procuradoria da República no Estado de São Paulo, nos termos do § 3º do art. 16 da Lei 8.443/1992 c/c o § 7º do art. 209 do Regimento Interno do TCU;
9.8. dar ciência deste acórdão aos responsáveis e à Secretaria Especial de Cultura.

Tomada de Contas Especial instaurada pelo Ministério da Cultura - MinC, em desfavor da União Nacional dos Estudantes, seus presidentes à época, e seu tesoureiro geral,  em face da impugnação parcial de despesas do Convênio 550/2006 (SIAFI/SICONV 579964), com valor total de R$ 436.783,00, e cujo objeto foi a implantação do projeto "CINEMA UNE EM MOVIMENTO".

Primeira Câmara

União Nacional dos Estudantes.

3. Interessados/Responsáveis:
3.1. Responsáveis: Gustavo Lemos Petta (XXX.202.198-XX); Lúcia Kluck Stumpf (XXX.167.810-XX); Rovilson Sanches Portela (XXX.002.831-XX); União Nacional dos Estudantes (29.258.597/0002-31).

13.1. Ministros presentes: Walton Alencar Rodrigues (Presidente), Benjamin Zymler, Bruno Dantas (Relator) e Vital do Rêgo.
13.2. Ministros-Substitutos presentes: Augusto Sherman Cavalcanti e Weder de Oliveira.

ACORDAO-COMPLETO-2532295

Acórdão 9254/2022 - Primeira Câmara

ACORDAO-COMPLETO-2460234

Acórdão 3997/2021 - Primeira Câmara

BRUNO DANTAS

Por registrar as principais ocorrências havidas no andamento do processo até o momento, resumindo os fundamentos das peças acostadas aos autos, adoto como relatório, com os ajustes necessários, a instrução da secretaria responsável pela análise da demanda (peça 87) , que contou com a anuência do corpo diretivo da unidade (peças 88-89) e do Ministério Público junto ao TCU (peça 90) :
"INTRODUÇÃO
1. Cuidam os autos de tomada de contas especial instaurada pelo Ministério da Cultura - MinC, em desfavor da União Nacional dos Estudantes - UNE (29.258.597/0002-31) , e seus presidentes à época, Gustavo Lemos Petta e Lúcia Kluck Stumpf, e seu tesoureiro geral, Rovilson Sanches Portela, em face da impugnação parcial de despesas do Convênio 550/2006 (SIAFI/SICONV 579964) , com valor total de R$ 436.783,00 a cargo do concedente, e cujo objeto foi a implantação do projeto 'CINEMA UNE EM MOVIMENTO', que tinha como objetivo a criação de um circuito de exibição de longa-metragem da mais recente produção nacional, através de sessões gratuitas e com debates nas universidades de todas as 27 unidades da federação, em comemoração aos 70 anos da UNE - União Nacional dos Estudantes, com vigência inicial no período de 27/12/2006 a 27/12/2007. O projeto cultural foi registrado no MinC sob o número Pronac 06-10919.
HISTÓRICO
2. Constam dos autos o Plano de Trabalho aprovado (peça 1, p. 270-276) , o primeiro termo aditivo (peça 1, p. 358-360) que prorrogou a vigência até 31/3/2008 e o segundo termo aditivo que prorrogou a vigência até 31/7/2008 (peça 2, p. 46-47) , ambos assinados por Lúcia Kluck Stumpf. O valor de R$ 436.783,00 foi transferido por meio da Ordem Bancária 2007OB900120, de 19/1/2007 (peça 1, p. 252) , creditado no Banco do Brasil (conta 20.238-X, agência 1537-7) em 23/1/2007 (peça 15, p. 39) .
3. Consta da Ata de Posse da Diretoria eleita no 49º Congresso da UNE, ocorrida em 31/8/2005 (peça 1, p. 64-66) , a eleição de Gustavo Lemos Petta, CPF XXX.202.198-XX, como presidente da entidade, e Rovilson Sanches Portela, CPF XXX.002.831-XX, como tesoureiro geral. A gestão abrange o período de 2 anos a contar da posse ocorrida em 31/8/2005. Consta também da Ata de Posse da Diretoria eleita no 50º Congresso da UNE, ocorrida em 10/8/2007 (peça 1, p. 314-316) , a eleição de Lúcia Kluck Stumpf, CPF XXX.167.187-XX, como presidente da entidade, e Harlen Oliveira Cunha, CPF XXX.887.685-XX, como tesoureiro geral. A gestão abrangia o período de 2 anos a contar da posse ocorrida em 31/8/2007.
4. Extrai-se da Ata de Alteração e Consolidação do Estatuto da UNE, lavrada em 3/8/2005 (peça 1, p. 340-348) , em seu art. 18, que uma das atribuições do Presidente da entidade é 'representar a entidade judicial e extrajudicialmente, bem como as dispostas no parágrafo primeiro do art. 19', e a do Tesoureiro-Geral e do Primeiro-Tesoureiro, expressa no parágrafo primeiro do art. 19, 'movimentação das contas bancárias da entidade, sendo suficiente a assinatura de dois dos três diretores mencionados', além de outras responsabilidades.
5. Consta nos autos a procuração que nomeou o Tesoureiro Geral, Rovilson Sanches Portela, como seu representante legal, atribuição concedida pelo presidente da entidade, em 28/9/2006 (peça 1, p. 140) , com poderes para:
'Encaminhar processo administrativo junto ao Governo do Brasil, especialmente perante o Ministério da Cultura, em nome do outorgante podendo, para tal fim, assinar termos e apresentar petições, solicitar prorrogações de prazo, contestar, transigir e desistir, proceder a defesas orais, juntar e retirar documentos, pagar e receber taxas e praticar todos os atos úteis em benefício do outorgante para o cumprimento do mandato, podendo, inclusive, substabelecer em quem convier com iguais poderes, no todo ou em parte.'
6. O Plano de Trabalho do convenente (peça 1, p. 270-276) e respectivo Termo de Convênio 550/2006 (SIAFI/SICONV 579964) , de 21/12/2006 (peça 1, p. 160-174) , ambos assinados pelo tesoureiro geral Rovilson Sanches Portela, representando a entidade, confirmam o valor total aprovado e o prazo de execução de 360 dias a contar da assinatura do instrumento. A publicação do ajuste se deu no DOU de 29/12/2006 (peça 1, p. 218) .
7. Em sua cláusula oitava, o termo de convênio estabeleceu que a convenente está sujeita a apresentar a prestação de contas total dos recursos recebidos do concedente, 'em até 60 (sessenta) dias após o prazo previsto para a execução do objeto, expresso no Plano de Trabalho, sem prejuízo da prestação parcial de contas requeridas pelo CONCEDENTE, a qualquer tempo', e no seu parágrafo primeiro estabelece ainda a documentação obrigatória para completar o procedimento e destaca, em seu parágrafo segundo, a exigência de que as despesas sejam comprovadas por documentos fiscais ou equivalentes, 'devendo as faturas, notas fiscais, recibos e quaisquer outros documentos comprobatórios ser emitidos dentro da vigência do instrumento e em nome do CONVENENTE, com a identificação do título e número deste CONVÊNIO'.
8. Por intermédio da Carta CPCONV 239/2009, foi cobrada da então Presidente da UNE, Lúcia Kluck Stumpf, o envio de documento complementar de prestação de contas, reiterada pela Carta CPCONV 278/2009. Após a notificação de prorrogação de prazo para prestação de contas (Carta CPCONV 316/2009) , foi encaminhada à responsável a Carta CPCONV 379/2009, solicitando a devolução dos recursos.
9. Esgotadas todas as medidas para a apresentação da documentação complementar ou o ressarcimento dos valores impugnados, foi emitido o Parecer Técnico 1/2014 (peça 3, p. 387-388) , que em resumo concluiu o seguinte:
'7.4 Análise:
7.4.1 O MinC aprovou a prestação de contas do Convênio 550/2006, celebrado com a Une tendo como objeto o Projeto 'Cinema Une em Movimento' e comunicou à Une sobre a aprovação da referida prestação de contas, mediante ofício datado de 03/05/2012 (peça 99, p. 22) .
7.4.2 A conclusão do MinC pela aprovação da referida prestação de contas evidencia que não foi realizada a devida análise pelo órgão concedente, uma vez que as irregularidades identificadas pelo TCU na referida prestação de contas justificam a glosa do valor integral do convênio.
7.4.3 Dentre as irregularidades ensejadoras do débito destacam-se a transferência de R$ 400.000,00 do valor total do convênio (R$ 436.783,00) , de imediato, para outra conta da entidade, configurando movimentação de recursos fora da conta específica; a realização de despesas sem relação com o objeto, a exemplo de gastos com tênis e meias; com sabão e papel higiênico, cerveja, gasolina e supermercado; débito na conta específica de R$ 34.000,00, sem nexo de causalidade com as despesas e comprovantes apresentados; e despesa com assessoria jurídica R$ 24.000,00 acima do limite autorizado no plano de trabalho;
7.4.4 Considerando que não houve comprovação da regular aplicação dos recursos do Convênio 550/2006, considerando que o MinC aprovou indevidamente a prestação de contas do referido convênio, considerando decisões deste Tribunal no sentido de que as ações de controle não devem avançar, exceto quando estritamente necessário, sobre o espaço de atuação das autoridades administrativas (Acórdão 4.771/2010-TCU-1º câmara e Acórdão 723/2008-TCU plenária) e considerando o inconveniente que poderia advir da instauração de TCEs, tanto pelo TCU quanto pelo Ministério concedente, será proposto, com fundamento no art. 250, inciso II, do RI/TCU, determinar ao Ministério da Cultura que, no prazo de trinta dias, comprove a este Tribunal a instauração de tomada de conta especial referente ao Convênio 550/2006, celebrado com a Une, tendo em vista as irregularidades tratadas nos itens 7.3 e 7.4 desta instrução, consolidadas no apêndice 5 (p. 36 desta instrução) .'
10. Dessa forma, foram encaminhados os Ofícios 24/2014/Sav/Minc (peça 3, p. 397) , 25/2014/Sav/Minc (peça 4, p. 4) e 26/2014/Sav/Minc (peça 4, p. 8) , endereçados, respectivamente, a Rovilson Sanches Portela, a Lúcia Kluck Stumpf e a Gustavo Lemos Petta, comunicando a instauração da tomada de contas especial.
11. Decorrido o prazo de 10 dias úteis para o recolhimento dos recursos, concedido por meio dos ofícios mencionados no item anterior, mesmo tendo sido notificados por intermédio de Edital (peça 4, p. 24-28) não houve manifestação dos responsáveis.
12. O Relatório de Tomada de Contas Especial (peça 4, p. 64-68) concluiu que:
12.1. Consta parecer referente à análise técnica da realização de projeto (peça 3, p. 335) , de 29 de junho, o qual conclui que faltam dados complementares;
12.2. O motivo para a instauração da presente Tomada de Contas Especial foi a impugnação parcial de despesas, fato que se encontra demonstrado na documentação constante do processo, conforme verificado no Parecer Técnico 001/2014/COPCC/CGIFA/DGPA/SAV/MINC acima citado.
12.3. Da análise dos documentos à peça 1, p. 340-348 (Estatuto) , peça 1, p. 64-66 (Ata) , e peça 1, p. 314-316 (Ata) , verifica-se que os Senhores Gustavo Lemos Petta, presidente, Rovilson Sanches Portela, Tesoureiro Geral, durante o biênio 2005 a 2007 e Lúcia Kluck Stumpf, presidente, durante o biênio 2007 a 2009 eram os responsáveis pela gestão financeira do convênio em questão e, no entanto, não tomaram as medidas para que tais recursos fossem corretamente utilizados, sendo, portanto, responsáveis pelo prejuízo de R$ 436.783,00, apurados nesta Tomada de Contas Especial (TCE) ;
12.4. Constam à peça 4, p. 66-67, todas notificações encaminhadas aos responsáveis.
13. O Relatório de Auditoria da Secretaria Federal de Controle Interno (peça 4, p. 82-85) confirmou as irregularidades apontadas no Parecer Técnico 001/2014/COPCC/CGIFA/DGPA/SAv/MinC (peça 3, p. 387-388) e no Relatório de Tomada de Contas Especial (peça 4, p. 64-68) , no sentido de que a UNE e os Senhores Gustavo Lemos Petta, Lúcia Kluck Stumpf, Rovílson Sanches Portela encontram-se, solidariamente, em débito com a Fazenda Nacional, apurando-se como prejuízo o valor original de R$ 436.783,00, que, descontados R$ 8.970,97 recolhidos pela Convenente em 3/12/2009 (peça 3, p. 229-231) , atualizado monetariamente e acrescido de juros legais de mora no período de 19/1/2007 a 13/6/2014, na forma da Decisão TCU 1.122/2000 - Plenário e do Acórdão 1.603/2011 com alterações do Acórdão 1247/2012-TCU-Plenário - TCU, alcançam o montante de R$ 1.039.805,12.
14. Cabe ainda informar que, quanto ao Relatório de Cumprimento do Objeto apresentado no Anexo IX (peça 2, p. 142-391 e peça 3, p. 1-123) , pelo que se extrai do parecer técnico à peça 3, p. 347, assim descreve o cumprimento do objeto:
'Parecer: O processo foi analisado quanto ao cumprimento do objeto em 29 de junho de 2011. O proponente enviou um relatório e material impresso (manual do agente, fotocopias de imagens em baixa qualidade) que explicita, em parte a realização do evento. Ficou, assim, impossibilitada a análise completa do presente projeto e foi solicitado ao proponente um relatório mais detalhado e um material mais completo de melhor qualidade;
Em 24 de agosto de 2011, o proponente enviou novo relatório, um pouco mais detalhado. No entanto, para uma análise mais acurada, necessitamos de material para avaliarmos com mais clareza o cumprimento do objeto, tais como fotografias, documentos impressos, clipping, além de printings que comprovem as reformas no site e o acervo de pesquisa on line sobre a história do movimento estudantil brasileiro ora proposto inicialmente.'
15. Avaliando a inclusão de membros da diretoria da convenente no rol de responsáveis para fins de tomada de contas especial, consideramos que, pelo estatuto da entidade, a competência para movimentar contas bancárias é do presidente, do tesoureiro geral e do primeiro tesoureiro, sendo necessárias duas assinaturas dentre eles (peça 1, p. 346) . Todavia, observa-se que cabia exclusivamente a Rovilson Sanches Portela a condução administrativa e financeira do Convênio 550/2006 (SIAFI/SICONV 579964) , não só em razão da procuração à peça 1, p. 140, mas também por ter assinado o termo de convênio (peça 1, p. 174) , o plano de trabalho (peça 1, p. 30) , o demonstrativo de receita (peça 1, p. 44) , e em alguns casos assinando duplamente, como representante da convenente e como responsável pela sua execução (peça 2, p. 98) .
16. Com o Relatório de Tomada de Contas Especial (peça 4, p. 64-68) , a equipe do MinC:
16.1. Consolidou as informações e pareceres das áreas técnicas do ministério concedente que resultaram na aprovação do plano de trabalho, e na fase da aprovação da execução, demonstrou que a convenente foi instada a apresentar documentos complementares relativos à execução financeira, solicitados em diversas ocasiões e por diversos meios, sem que tenha havido manifestação dos responsáveis ou devolução da totalidade dos recursos repassados pelo ministério concedente, tendo sido, por essa razão, instaurada a Tomada de Contas Especial, pela não apresentação da documentação exigida para a prestação de contas, que resultou na impugnação total, e não parcial, de despesas do Convênio 550/2006 (SIAFI/SICONV 579964) , como restou demonstrado nesta instrução;
16.2. Observou que foi dada oportunidade de defesa ao agente responsabilizado, em obediência aos princípios constitucionais que asseguram o direito ao contraditório e à ampla defesa, atendendo ao comando do art. 5º, inciso LV, da Constituição Federal, sem que tenha havido atendimento às diversas notificações enviadas e, consequentemente, sem que tenham sido saneadas as irregularidades observadas ou efetuado o recolhimento do montante devido aos cofres do Ministério concedente, pelo que sua responsabilidade foi mantida;
16.3. Por fim, o tomador de contas concluiu que o dano ao erário foi de R$ 427.812,03 (valor original, de 19/1/2007) e deve ser imputado aos responsáveis pela execução, Rovilson Sanches Portela, Gustavo Lemos Petta, Lúcia Kluck Stumpf e à convenente, União Nacional dos Estudantes - UNE, tendo havido inscrição dos mesmos na conta 'Diversos Responsáveis Apurados' em 2/6/2014 (peça 4, p. 68) . O débito acima apontado decorre do valor total do convênio (R$ 436.783,00) , descontado o recolhimento aos cofres da União do valor de R$ 8.970,97 (peça 3, p. 229-231) , na data de 3/12/2009, devido a despesas glosadas conforme informado à peça 3, p. 189.
17. O Relatório de Auditoria 55/2015, de 12/1/2015 (peça 4, p. 82-85) , confirmou as irregularidades apontadas pelo não encaminhamento de documentação complementar exigida para a aprovação da prestação de contas do Convênio 550/2006 (SIAFI/SICONV 579964) pela convenente, tendo havido, por essa razão, a impugnação total das despesas realizadas, acompanhou a responsabilização adotada pelo tomador de contas e observou que foram cumpridas as normas e requisitos legais em relação à instauração e ao desenvolvimento da tomada de contas especial, 'exceto em relação à morosidade dos procedimentos, considerando que o fato gerador do prejuízo data de 19/1/2007... enquanto a conclusão do processo, com a emissão do relatório de TCE, data de 13/6/2014', concluindo que '...Rovilson Sanches Portela, Gustavo Lemos Petta, Lúcia Kluck Stumpf e a entidade União Nacional dos Estudantes - UNE, encontram-se, solidariamente, em débito com a Fazenda Nacional ...'.
18. O mencionado Relatório se fez acompanhar dos documentos exigidos pela IN TCU 71/2012, entre eles o Certificado de Auditoria 55/2015, de 12/1/2015 (peça 4, p. 86) , o Parecer do Dirigente do Órgão de Controle Interno 55/2015, de 13/1/2015 (peça 4, p. 87) , e o Pronunciamento Ministerial de 29/5/2015 (peça 4, p. 96) .
19. O processo foi examinado nas instruções precedentes de peças 16, 52 e 66. Em sua última análise, sob responsabilidade da então Secex-SP, foram apreciados os novos elementos de defesa apresentados pela União Nacional dos Estudantes - UNE (peça 62) , resultando na proposta de julgamento pela irregularidade das contas, condenando os responsáveis solidariamente ao débito total apurado, além de aplicação da multa prevista no art. 57 da Lei 8.443/1992.
20. A proposta contou com o Parecer favorável do MP/TCU (peça 69) .
21. Submetido à apreciação do relator, Min. Bruno Dantas, prolatou-se o Acórdão 11066/2019-TCU-Primeira Câmara (peça 72) , que determinou o envio do processo à Secex-TCE para que:
9.1.1. realize a conciliação bancária da gestão dos recursos em comento, a fim de verificar a correspondência entre os débitos constantes nos extratos bancários, em valor e data, e os comprovantes de despesas juntados aos autos;
9.1.2. individualize a responsabilidade de cada presidente da Une em relação ao valor do débito, considerando o período em que estiveram na titularidade da entidade e as datas de realização das despesas impugnadas;
9.1.3. analise a conduta do tesoureiro-geral Harlen Oliveira Cunha, que assumiu o cargo na gestão 2007-2009, a fim de verificar se ele teve alguma participação nas irregularidades apontadas e, se for o caso, promover sua citação.
22. Conforme constou do voto condutor do citado acórdão (peça 73) , apontou-se a necessidade de melhor examinar o nexo de causalidade da aplicação dos recursos, confrontando os documentos de despesas (valores e datas) com os saques ocorridos na conta bancária em que os recursos foram geridos.
23. Por outro lado, considerando que os titulares da UNE ocuparam períodos distintos na entidade e geriram, cada um, parte dos recursos, seria necessário individualizar o valor do débito de cada titular, segundo seus períodos de gestão.
24. Por último, constatou-se que somente o tesoureiro geral Rovilson Sanches Portela (2005 a 2007) havia sido citado, sem que seu sucessor, Harlen Oliveira Cunha (2007 a 2009) tenha sequer sido citado nos autos. Assim, seria necessário avaliar sua eventual responsabilidade, promovendo-se sua citação, se necessário.
EXAME TÉCNICO
25. O convênio teve vigência entre 27/12/2006 e 31/7/2008. Nesse período, a União Nacional dos Estudantes era representada pelas seguintes pessoas:
	Nome
	Função
	Período na Função
	Período de Gestão (1) 

	Gustavo Lemos Petta
	Presidente
	31/8/2005 a 30/8/2007 (peça 1, p. 64-66) 
	27/12/2006 a 30/8/2007

	Rovilson Sanches Portela
	Tesoureiro Geral
		
	Lúcia Kluck Stumpf
	Presidente
	31/8/2007 a 31/8/2009 (peça 1, p. 314-316) 
	31/8/2007 a 31/7/2008

	Harlen Oliveira Cunha
	Tesoureiro Geral
		
 (1)  período de gestão sobre os recursos do convênio.
26. Conforme consta da instrução inicial, foi apontada, dentre outras, a seguinte irregularidade, que resultou na proposta de citação solidária dos responsáveis (peça 16, p. 9) :
a) transferência de R$ 400.000,00 do total de R$ 436.783,00, no mesmo dia do recebimento, para outra conta da entidade, configurando movimentação de recursos fora da conta específica, em infringência à cláusula sexta do convênio e ao art. 20 da IN STN 1/1997, resultando na impossibilidade de comprovação do nexo de causalidade entre os recursos do convênio a as despesas supostamente realizadas.
27. Na defesa conjunta apresentada pelos responsáveis, ao justificar a irregularidade acima reproduzida, se limitaram aos seguintes esclarecimentos (peça 40, p. 8) :
'Estabelece o artigo 20 da IN STN 1/1997: 'Art. 20. Os recursos serão mantidos em conta bancária especifica somente permitidos saques para pagamento de despesas constantes do Programa de Trabalho ou para aplicação no mercado financeiro, nas hipóteses previstas em lei ou nesta Instrução Normativa, devendo sua movimentação realizar-se, exclusivamente, mediante cheque nominativo, ordem bancária, transferência eletrônica disponível ou outra modalidade de saque autorizada pelo Banco Central do Brasil, em que fiquem identificados sua destinação e, no caso de pagamento, o credor.'
A transferência do montante de R$ 400 mil da conta corrente específica do convênio para a conta corrente institucional da entidade foi realizada por meio de TED e deu-se em razão da entidade não possuir o gerenciador financeiro da conta (token para liberação de senha) , o que impedia a sua movimentação.
Desta forma, verifica-se que apesar dos recursos não terem sido mantidos na conta específica do convênio como determina o artigo 20 da IN STN 1/1997, pelas razões acima expostas, a transferência para a conta institucional ocorreu por meio de modalidade de transferência autorizada pelo Banco Central do Brasil, na qual foi identificada sua destinação, conforme determina a supracitada Instrução Normativa.
Além disto, os recursos transferidos foram integralmente alocados em ações relacionadas ao plano de trabalho aprovado, conforme comprova-se mediante a apresentação de notas fiscais e comprovantes com vinculação ao cumprimento do objeto do Convênio, conforme documentação acostada à presente defesa. Dessarte, pode-se assegurar que o interesse público que motivou o convênio foi atendido, não obstante a falha formal identificada por esse Tribunal.'
28. Tais argumentos foram examinados na instrução seguinte (peça 52) , que assim analisou a questão:
'Análise:
4.1.1 Analisaremos, no item 5 abaixo, os documentos comprobatórios de despesas ora apresentados pelos responsáveis em confronto com aquelas despesas previstas no plano de trabalho aprovado, o que determinará a existência ou não de nexo de causalidade entre os valores repassados pelo Ministério da Cultura e as despesas efetuadas na consecução do objeto;
 (...) 
5. Analisaremos agora os documentos comprobatórios de despesas encaminhados pelos responsáveis (peças 41 a 50) em confronto com as despesas que estavam previstas no plano de trabalho aprovado à peça 1, p. 38-42:
 (...) 
6. Preliminarmente, cabe destacar os critérios utilizados para a aceitação ou não dos comprovantes apresentados pelos responsáveis:
6.1 Especificamente quanto aos documentos comprobatórios de despesas constantes às peças 40 a 42, devemos considerar que na fiscalização dos gastos públicos, privilegia-se, como princípio básico, a inversão do ônus da prova. Cabe ao gestor demonstrar a boa aplicação dos dinheiros e valores públicos sob sua responsabilidade (art. 70, parágrafo único, da Constituição Federal e art. 93 do Decreto-Lei 200/1967, c/c o art. 66 do Decreto 93.872/1986) . A boa-fé não pode ser presumida, devendo ser demonstrada e comprovada a partir dos elementos que integram os autos (Acórdão 1895/2014-TCU-Segunda Câmara) ;
6.2 Assim, apesar de todos os documentos comprobatórios apresentados conterem o carimbo identificando o título e o número do Pronac, não podemos aceitar elementos comprobatórios que não demonstrem que os gastos guardam consonância com os eventos objeto do convênio, porquanto foram apresentados diversos recibos e notas fiscais relativos a despesas, sem identificação da finalidade ou que, no mínimo, possam estabelecer o nexo causal entre as referidas despesas e o evento, ou seja, foram apresentados documentos comprobatórios relativos a aquisições de bens ou serviços não contemplados no plano de trabalho;
6.3 Ademais, a grande quantidade de recibos e notas fiscais referentes a gastos efetuados com táxi, restaurantes e bares, atentam contra o princípio da moralidade dos gastos com recursos públicos, porquanto evidenciam gastos em proveito próprio ou alheio que não se comprovaram necessários à execução do objeto do convênio;
6.4 Dessa forma, consideramos também como comprovação de despesas apenas a soma dos valores que não ultrapassam o valor previsto para cada item constante no plano de trabalho, porquanto devem ser respeitados os limites impostos pelo concedente para a liberação dos recursos;
6.5 Assim, afigura-se que o objeto do convênio foi parcialmente cumprido, em razão dos diversos itens previstos no plano de trabalho cujas despesas não foram comprovadas;
6.6 Desse modo, seguindo o critério de aceitação apenas dos documentos apresentados em conformidade com o plano de trabalho aprovado, podemos afirmar, com base na análise efetuada no 5 supra que o valor total das despesas efetivamente comprovadas é de R$ 222.860,240, devendo ser considerado como débito a diferença em relação ao valor repassado, ou seja, R$ 213.922,76.
29. A análise acima transcrita se limitou a confrontar os comprovantes de despesas com o que estava previsto no projeto cultural, aceitando parte das despesas como regulares. Todavia, não enfrentou a questão fundamental que envolve a irregularidade e que se acha até o momento pendente de conclusão, qual seja, a quebra do nexo de causalidade em razão da transferência de R$ 400.000,00 para outra conta distinta daquela em que deveriam ter sido geridos os recursos do convênio.
30. Observe-se, de plano, que ao prestar contas do convênio, a UNE encaminhou apenas o extrato bancário da conta específica do convênio (peça 15, p. 38-53, Banco do Brasil, conta 20.238-X, agência 1537-7) , na qual houve transferência de R$ 400.000,00 para outra conta distinta, sem que se saiba, até o momento, como tais recursos foram aplicados.
31. A despeito da citação apontar precisamente para a impossibilidade de configuração do nexo de causalidade entre os recursos recebidos e as despesas realizadas, os responsáveis apenas tangenciaram o fato, deixando de juntar à defesa o extrato bancário da conta de destino dos R$ 400.000,00, onde os recursos em tese foram geridos. Portanto, não foram capazes de comprovar o nexo entre as despesas realizadas e os recursos pactuados mediante o ajuste firmado, pois as despesas foram suportadas por conta distinta daquela utilizada para gerir os recursos, em afronta aos normativos que regem o assunto.
32. Não há nos autos nenhuma informação sobre a conta de destino (banco, da conta e agência) , havendo tão somente a presunção de que seja de titularidade da UNE, uma vez que não houve incidência de CPMF na transação de transferência (peça 15, p. 39) , revelando que o valor foi transferido para outra conta da própria UNE.
33. O fato, por si só, de a conta ser presumidamente de titularidade da UNE não permite estabelecer qualquer nexo de causalidade entre os recursos repassados e as despesas realizadas.
34. Entendemos que a movimentação de recursos em conta distinta da específica, aliada à ausência dos extratos bancários da conta de destino, impede o pleno exercício do controle. É cediço o entendimento segundo o qual o conjunto dos documentos que compõem a prestação de contas deve ser capaz de evidenciar o nexo causal entre os recursos recebidos e as despesas no objeto pactuado. Vale dizer, que deve haver comprovação cabal de que os recursos recebidos tenham sido, inequivocamente, o financiador das despesas efetuadas, o que não se constata nestes autos, relativamente à parcela transferida de R$ 400.000,00.
35. É pacífico, ainda, que compete aos responsáveis comprovarem a boa e regular aplicação dos recursos públicos, isto é, cabe-lhes o ônus da prova, consoante vasta jurisprudência do TCU. Desse modo, cabe aos responsáveis pela guarda e aplicação dos recursos recebidos, demonstrarem que os recursos transferidos da conta específica, após a transferência irregular para outra conta, foram efetivamente revertidos para o pagamento das despesas do projeto, situação que não se identifica nos presentes autos.
36. Ao optar por gerir os recursos em conta distinta daquela específica do convênio, em manifesto descumprimento aos normativos vigentes, os responsáveis assumiram o risco de comprometer a demonstração da regular aplicação dos recursos. O risco assumido se materializou pela não juntada à prestação de contas, ao menos, do extrato bancário da conta de destino, que possibilitasse estabelecer o nexo causal entre os R$ 400.000,00 e as despesas realizadas.
37. Assim, conclui-se que a utilização de conta corrente diversa da pactuada para gerir os R$ 400.000,00 transferidos irregularmente, aliada à ausência de extratos bancários da conta de destino, neste caso específico, impossibilita o estabelecimento do nexo causal, a despeito da apresentação dos documentos de despesas supostamente suportados por esses recursos. Nesse sentido são os Acórdãos que abaixo reproduzimos:
Acórdão 344/2015-TCU-Plenário, Rel. Min. Walton Alencar Rodrigues
A transferência de recursos de convênio de conta específica para outra conta do município impede a perfeita aferição do nexo de causalidade entre as despesas declaradas e os recursos federais voluntariamente transferidos ao ente.
Acórdão 8.252/2013 - 1ª Câmara, Rel. Min. Benjamin Zymler
'29. De acordo com o que dispõe o artigo 20 da Instrução Normativa - STN 1/1997, e disposto em cláusula de ajuste, os recursos de convênios devem ser mantidos em conta bancária especifica e nela executadas as despesas, admitida a sua movimentação, exclusivamente, para pagamento de despesas do convênio ou para aplicação financeira nas condições previstas na mencionada instrução normativa.
30. A transferência de valores da conta específica para a conta corrente de titularidade da multicitada fundação, onde são movimentados recursos de origens diversas, não assegura o devido controle dos repasses federais transferidos, uma vez que perde-se o nexo de casualidade.
31. É pacífico nesta Corte de Contas o entendimento de que a transferência de recursos da conta específica do convênio para conta corrente da prefeitura - no caso em exame, fundação municipal -, impede o estabelecimento do nexo de causalidade entre a execução do objeto e os recursos federais transferidos (Acórdãos 3.041/2006-TCU-2ª Câmara, 5.276/2008-TCU-1ª Câmara e 3.495/2013-TCU-2ª Câmara) .'
Acórdão 643/2010 - Plenário, Rel. Min. André de Carvalho.
'5. Como concluiu a Secex/PR, os comprovantes de despesas apresentados são insuficientes, por si só, para demonstrar a boa e regular aplicação da integralidade dos recursos. E, além de não ter sido comprovada a efetiva execução do objeto pactuado, também não foi evidenciado o nexo de causalidade necessário entre as despesas realizadas e os recursos públicos federais recebidos, sendo certo que cabe ao gestor provar a boa e regular aplicação dos recursos públicos, por força do parágrafo único do art. 70 da Constituição Federal de 1988 e do art. 93 do Decreto-lei 200, de 25 de fevereiro de 1967, ainda em vigor.
38. Feitas as considerações acima, à luz dos extratos bancários da conta corrente específica do convênio (peça 15, p. 38-53) e excluindo-se os débitos relativos a despesas com CPMF e taxas bancárias, a movimentação resume-se aos seguintes débitos:
	Data
	Valor (R$) 
	Destino

	23/1/2007
	400.000,00
	Transferência p/ outra conta da UNE

	12/3/2007
	34.000,00
	Pagamento de Assessoria Jurídica (28.000,00) e Cultural (6.000,00) 

	31/1/2008
	2.346,69
	Transferência para bloqueio judicial

39. Com relação ao valor de R$ 34.000,00, destinado ao pagamento de serviços prestados de assessoria jurídica e cultural pela empresa Cesnik, Quintino e Salinas Advogados, foi comprovado e aceito o valor de R$ 28.000,00 e rejeitado o valor de R$ 6.000,00 (itens 4.3.1 e 12.2 da instrução de peça 52) , por exceder o montante autorizado pelo MinC com esse tipo de despesa.
40. Em pesquisa aos documentos de despesas apresentados na prestação de contas objeto do Convênio 431/2006 - Siafi 578904, também celebrado entre a UNE e MinC (Pronac 06-6120) e objeto da TCE Processo 029.080/2014-2, constatamos a apresentação de um mesmo documento de despesa em ambas prestações de contas. Trata-se da Nota Fiscal 2981, no valor de R$ 6.000,00, citada no item anterior, presente tanto na peça 40, p. 110 deste processo quanto na peça 65, p. 23 do TC Processo 029.080/2014-2. Tal fato constitui indício de fraude, a despeito da glosa do valor nesta TCE.
41. Portanto, acolhida a tese de impedimento de configuração do nexo causal entre as despesas realizadas e os recursos irregularmente transferidos à outra conta da UNE, e considerando as datas apresentadas no quadro anterior, devem responder pelo débito de R$ 406.000,00 os Srs. Gustavo Lemos Petta e Rovilson Sanches Portela.
42. Com relação ao débito de R$ 2.346,69, entendemos que deve ser responsabilizada apenas a UNE. Note-se que esse valor foi utilizado para pagamento de alguma condenação judicial, tendo como sujeito passivo a própria entidade. Nesse sentido, resta claro que os recursos foram utilizados em benefício exclusivo da UNE, tendo o débito na conta ocorrido por determinação judicial e não por conduta irregular de seus dirigentes.
43. Isto posto, em resposta ao item 9.1.1 do Acórdão 11066/2019-TCU-Primeira Câmara (peça 72) , conclui-se pela impossibilidade de realização de conciliação bancária, uma vez que não se acham nos autos os extratos bancários da conta de destino dos R$ 400.000,00, restando comprovada a ausência do nexo de causalidade entre esses recursos e os comprovantes de despesas realizadas.
44. Assim, considerando a análise realizada, o julgamento de mérito desta tomada de contas especial deve recair sobre os seguintes responsáveis e com os seguintes valores:
	Data
	Valor (R$) 
	Responsáveis

	23/1/2007
	400.000,00
	Gustavo Lemos Petta, Rovilson Sanches Portela e União Nacional dos Estudantes - UNE 

	12/3/2007
	6.000,00
	
	31/1/2008
	2.346,69
	União Nacional dos Estudantes - UNE

45. A conclusão acima importaria na perda de objeto das análises demandadas nos itens 9.1.2 e 9.1.3 do citado acórdão. Não obstante, ante a possibilidade de entendimento diverso, passamos às demais análises determinadas.
Individualização das responsabilidades em relação ao valor do débito e os períodos de gestão.
46. Conforme análise procedida no exame técnico da instrução de peça 52, foram consideradas regulares as despesas a seguir relacionadas:
	Item do Plano de Trabalho
	Documentos de despesa
	Data do documento
	Valor acatado

	1.2 a 1.4
	40, p. 117
	4/5/2007
	9.000,00

	1.5
	40, p. 174
	1/11/2007
	800,00

	1.6
	40, p. 185
	1/11/2007
	1.200,00

	1.6
	40, p. 210
	1/12/2007
	1.200,00

	1.6
	41, p. 163
	10/12/2007
	1.200,00

	2.1
	42, p. 110
	5/11/2007
	2.457,00

	2.2
	40, p. 157
	8/8/2007
	330,00

	2.2
	41, p. 11-12
	4/11/2007
	5.955,00

	2.3
	41, p. 39
	10/11/2007
	2.400,00

	3.1
	40, p. 160
	17/10/2007
	16.200,00

	3.2
	40, p. 95
	25/1/2007
	490,86

	3.2
	40, p. 98
	25/1/2007
	486,12

	3.2
	41, p. 21
	6/11/2007
	469,00

	3.2
	41, p. 51
	12/11/2007
	714,02

	5.2
	41, p. 63
	15/11/2007
	7.335,00

	5.2
	40, p. 105
	5/2/2007
	1.632,00

	5.8
	40, p. 176-180
	1/11/2007
	40.883,64

	5.10
	42, p. 108
	16/1/2008
	9.600,00

	5.12
	40, p. 101
	31/1/2007
	1.500,00

	5.15
	40, p. 124
	1/6/2007
	5.000,00

	6.1
	40, p. 173 e 175
	1/11/2007
	4.300,00

	6.1
	41, p. 16
	5/11/2007
	2.000,00

	7.2
	41, p. 23
	7/11/2007
	972,00

	7.3
	41, p. 36
	3/11/2007
	3.145,00

	8.1
	40, p. 163
	31/10/2007
	8.000,00

	8.1
	40, p. 181
	1/11/2007
	8.000,00

	8.1
	41, p. 75
	17/12/2007
	11.800,00

	8.1
	42, p. 22
	6/12/2007
	8.000,00

	9.2, 9.4 e 9.6
	41, p. 23
	7/11/2007
	8.648,00

	11.4
	40, p. 96-97
	26/1/2007
	1.142,60

	12.1
	42, p. 66
	14/12/2007
	6.000,00

	12.2
	40, p. 102
	31/7/2007
	24.000,00

	12.4
	40, p. 109
	13/3/2007
	28.000,00

	Total acatado
	222.860,24

47. Após a juntada de novos elementos pelos responsáveis (peça 62) , o relator determinou a reanálise do processo (peça 64) , levada a efeito por meio da instrução de peça 66, onde se apurou as despesas consideradas regulares, conforme quadro a seguir:
	Item do Plano de Trabalho
	Documentos de despesa
	Data
	Valor acatado

	1.1 a 1.4
	40, p. 117
	4/5/2007
	14.957,67

	1.5
	40, p. 174
	1/11/2007
	1.600,00

	1.6
	Peça 40, p. 185 e 210, peça 41, p. 163-180, peça 42, p. 40
	1/11 a 1/12/2007
	26.200,00

	1.6
	Peça 42, p. 124
	20/4/2008
	1.000,00

	2.1
	42, p. 110
	5/11/2007
	818,24

	2.2
	41, p. 11-12
	4/11/2007
	1.620,00

	2.3
	41, p. 39
	10/11/2007
	2.400,00

	3.1
	40, p. 160
	17/10/2007
	16.200,00

	3.2
	40, p. 95
	25/1/2007
	490,86

	3.2
	40, p. 98
	25/1/2007
	486,12

	3.2
	41, p. 21
	6/11/2007
	469,00

	3.2
	41, p. 51
	12/11/2007
	714,02

	5.2
	41, p. 63
	15/11/2007
	7.335,00

	5.2
	40, p. 105
	5/2/2007
	1.632,00

	5.10
	42, p. 108
	16/1/2008
	9.600,00

	5.11
	40, p. 116
	25/4/2007
	2.400,00

	5.12
	40, p. 101
	31/1/2007
	1.500,00

	5.15
	40, p. 124
	1/6/2007
	5.000,00

	6.1
	40, p. 173 e 175
	1/11/2007
	4.300,00

	6.1
	41, p. 16
	5/11/2007
	2.000,00

	7.2
	41, p. 23
	7/11/2007
	972,00

	7.3
	41, p. 36
	3/11/2007
	3.145,00

	8.1
	40, p. 163
	31/10/2007
	8.000,00

	8.1
	40, p. 181
	1/11/2007
	8.000,00

	8.1
	41, p. 75
	17/12/2007
	11.800,00

	8.1
	42, p. 22
	6/12/2007
	8.000,00

	8.1
	41, p. 39
	10/11/2007
	4.700,00

	9.2, 9.4 e 9.6
	41, p. 23
	7/11/2007
	8.648,00

	9.8
	40, p. 91
	12/1/2007
	71,00

	9.8
	40, p. 94
	22/1/2007
	29,00

	9.8
	40, p. 106-107
	12/2/2007
	140,00

	10.1
	42, p. 29 e 70
	8 e 15/12/2007
	144,00

	11.2
	40, p. 169; 41, p. 53, 57, 62, 97, 135, 142, 188 e 194; 42, p. 1, 10, 30, 103, 121, 122, 125, 134, 136 e 148 a 151
	1/11/2007 a 26/4/2008
	354,37

	11.4
	40, p. 96-97
	26/1/2007
	1.142,60

	12.1
	42, p. 66
	14/12/2007
	8.000,00

	12.2
	40, p. 102
	31/7/2007
	24.000,00

	12.4
	40, p. 109
	13/3/2007
	28.000,00

	Total acatado
	215.868,88

48. Do quadro acima e considerando os períodos de gestão de cada titular da UNE (item 25) , as despesas consideradas regulares estão assim divididas por responsável:
a) Gustavo Lemos Petta e Rovilson Sanches Portela
	Item do Plano de Trabalho
	Documentos de despesa
	Data
	Valor acatado

	1.1 a 1.4
	40, p. 117
	4/5/2007
	14.957,67

	3.2
	40, p. 95
	25/1/2007
	490,86

	3.2
	40, p. 98
	25/1/2007
	486,12

	5.2
	40, p. 105
	5/2/2007
	1.632,00

	5.11
	40, p. 116
	25/4/2007
	2.400,00

	5.12
	40, p. 101
	31/1/2007
	1.500,00

	5.15
	40, p. 124
	1/6/2007
	5.000,00

	9.8
	40, p. 91
	12/1/2007
	71,00

	9.8
	40, p. 94
	22/1/2007
	29,00

	9.8
	40, p. 106-107
	12/2/2007
	140,00

	11.4
	40, p. 96-97
	26/1/2007
	1.142,60

	12.2
	40, p. 102
	31/7/2007
	24.000,00

	12.4
	40, p. 109
	13/3/2007
	28.000,00

	Total acatado
	79.849,25

b) Lúcia Kluck Stumpf:
	Item do Plano de Trabalho
	Documento de despesa
	Data
	Valor acatado

	1.5
	40, p. 174
	1/11/2007
	1.600,00

	1.6
	Peça 40, p. 185 e 210, peça 41, p. 163-180, peça 42, p. 40
	1/11 a 1/12/2007
	26.200,00

	1.6
	Peça 42, p. 124
	20/4/2008
	1.000,00

	2.1
	42, p. 110
	5/11/2007
	818,24

	2.2
	41, p. 11-12
	4/11/2007
	1.620,00

	2.3
	41, p. 39
	10/11/2007
	2.400,00

	3.1
	40, p. 160
	17/10/2007
	16.200,00

	3.2
	41, p. 21
	6/11/2007
	469,00

	3.2
	41, p. 51
	12/11/2007
	714,02

	5.2
	41, p. 63
	15/11/2007
	7.335,00

	5.10
	42, p. 108
	16/1/2008
	9.600,00

	6.1
	40, p. 173 e 175
	1/11/2007
	4.300,00

	6.1
	41, p. 16
	5/11/2007
	2.000,00

	7.2
	41, p. 23
	7/11/2007
	972,00

	7.3
	41, p. 36
	3/11/2007
	3.145,00

	8.1
	40, p. 163
	31/10/2007
	8.000,00

	8.1
	40, p. 181
	1/11/2007
	8.000,00

	8.1
	41, p. 75
	17/12/2007
	11.800,00

	8.1
	42, p. 22
	6/12/2007
	8.000,00

	8.1
	41, p. 39
	10/11/2007
	4.700,00

	9.2, 9.4 e 9.6
	41, p. 23
	7/11/2007
	8.648,00

	10.1
	42, p. 29 e 70
	8 e 15/12/2007
	144,00

	11.2
	40, p. 169; 41, p. 53, 57, 62, 97, 135, 142, 188 e 194; 42, p. 1, 10, 30, 103, 121, 122, 125, 134, 136 e 148 a 151
	1/11/2007 a 26/4/2008
	354,37

	12.1
	42, p. 66
	14/12/2007
	8.000,00

	Total acatado
	136.019,63

49. Apesar de ter recebido R$ 436.783,00, a UNE apresentou na prestação de contas a relação de pagamentos (peça 2, p. 102-136) , cuja soma dos documentos de despesas totaliza apenas R$ 365.888,76. Dessa forma, haveria um saldo a restituir de R$ 70.894,24.
50. Das informações constantes da relação de pagamentos (peça 2, p. 102-136) , extrai-se que as despesas foram executadas na forma a seguir apresentada:
	Responsável
	Gestão
	Despesas executadas no período de gestão

	Gustavo Lemos Petta e Rovilson Sanches Portela
	Até 30/8/2007
	141.887,10

	Lúcia Kluck Stumpf
	Após 30/8/2007
	224.001,66

	TOTAL
	365.888,76

51. De posse das informações constantes dos quadros anteriores é possível então dividir a responsabilidade de cada titular, considerando seus períodos de gestão, as despesas acatadas e as despesas totais realizadas por cada um, conforme quadro que a seguir apresentamos:
	Item
	Responsáveis (em solidariedade com a UNE) 

		Gustavo Lemos Petta e Rovilson Sanches Portela
	Lúcia Kluck Stumpf

	A - Despesa realizada
	141.887,10
	224.001,66

	B - Despesas acatadas
	79.849,25
	136.019,63

	C - Saldo não restituído
	---
	70.894,24

	Débito (A - B + C) 
	62.037,85
	158.876,27

	Data do Débito
	23/1/2007

	Débito total
	220.914,12  (1) 

 (1) valor do débito apurado no item 22 da instrução de peça 66.
Análise da conduta do tesoureiro-geral Harlen Oliveira Cunha.
52. Com relação a Harlen Oliveira Cunha, reexaminamos as peças constituintes dos autos e não identificamos, à exceção da carta datada de 7/4/2011 (peça 3, p. 293) , portanto 3 anos após o término da vigência do convênio, qualquer outro documento por ele assinado (cheques, atesto em notas fiscais, assinatura de contrato, documentos de prestação de contas, solicitações/respostas ao MinC etc.) , evidenciando que não praticou nenhum ato relacionado à gestão do Convênio 550/2006.
53. Após a transferência dos R$ 400.000,00 para outra conta desconhecida nada se pode afirmar a respeito da atuação de Harlen Oliveira Cunha sobre a gestão desses recursos.
54. Em consulta às outras 4 tomadas de contas especial instauradas contra a UNE, o citado tesoureiro-geral não figura como responsável em nenhuma delas. Na TCE Processo 013.365/2015-0, instaurada por irregularidades praticadas durante seu período como tesoureiro, ele também não foi responsabilizado.
55. Já Rovilson Sanches Portela, tesoureiro geral anterior, agia com procuração expressa do presidente da UNE, e assinou diversos documentos relacionados ao convênio, como registrado nos itens 5 e 6, além de a transferência para outra conta ter sido realizada durante sua gestão.
56. Assim, apesar de figurar como tesoureiro-geral da UNE, não há qualquer evidência nos autos que Harlen Oliveira Cunha tenha atuado na execução do convênio em apreço, devendo-se manter afastada sua responsabilidade.
CONCLUSÃO
57. Em cumprimento ao Acórdão 11066/2019-TCU-Primeira Câmara (peça 72) , procedemos a reanálise dos elementos constituintes dos autos e concluímos, diferentemente das propostas anteriores, que não há elementos suficientes nos autos que permitam estabelecer o nexo de causalidade entre os recursos indevidamente transferidos para outra conta distinta, onde supostamente tenham sido gerido o montante de R$ 400.000,00, e as despesas realizadas.
58. Referida conclusão altera o quadro de responsabilidades e valores até então considerados nesta TCE, passando àqueles indicados no item 44 e que fundamentam nossa proposta de julgamento de mérito.
59. Todavia, caso seja adotado entendimento diverso, pela possibilidade de estabelecimento de nexo de causalidade ante os elementos presentes nos autos, o julgamento de mérito deve se dar considerando as responsabilidades, valores e datas indicadas no item 51.
60. Quanto a Harlen Oliveira Cunha, não há quaisquer elementos nos autos que apontem para sua responsabilização, devendo-se manter seu afastamento da relação processual.
61. Vale ressaltar que a pretensão punitiva do TCU, conforme Acórdão 1.441/2016-TCU-Plenário, Relator: Benjamin Zymler, que uniformizou a jurisprudência acerca dessa questão, subordina-se ao prazo geral de prescrição indicado no art. 205 do Código Civil, que é de dez anos, contado da data de ocorrência da irregularidade sancionada, nos termos do art. 189 do Código Civil, sendo este prazo interrompido pelo ato que ordenar a citação, a audiência ou a oitiva da responsável.
62. No caso em exame, não ocorreu a prescrição, uma vez que a irregularidade sancionada ocorreu em 23/1/2007, e o ato de ordenação da citação ocorreu em 17/8/2016 (peça 17) .
63. Registre-se, que apesar de não haver menção nos autos, a UNE procedeu ao recolhimento de R$ 6.105,34 em 7/4/2011 (peça 3, p. 293-297) , em razão da notificação objeto da Carta CPCONV 11/2011 (peça 3, p. 285-287) , bem como o valor de R$ 8.970,97, em 3/12/2009 (peça 3, p. 229-231 e 249) , que devem ser abatidos da condenação imposta aos responsáveis.
PROPOSTA DE ENCAMINHAMENTO
64. Diante do exposto, submetem-se os autos à consideração superior, propondo-se a adoção das seguintes medidas:
a) acatar parcialmente as alegações de defesa apresentadas pela União Nacional dos Estudantes - UNE (29.258.597/0002-31) e pelos Srs. Rovilson Sanches Portela (XXX.002.831-XX) , Gustavo Lemos Petta (XXX.202.198-XX) e Lúcia Kluck Stumpf (XXX.167.810-XX) ;
b) com fundamento nos arts. 1º, inciso I, 16, inciso II, da Lei 8.443/1992 c/c os arts. 17 e 23, inciso II, da mesma Lei, e com arts. 1º, inciso I; 208 e 214, inciso II, do Regimento Interno, julgar regulares com ressalva as contas de Lúcia Kluck Stumpf (XXX.167.810-XX) , Presidente da União Nacional dos Estudantes - UNE, no período de 31/8/2007 a 31/8/2009, dando-lhe quitação;
c) com fundamento nos arts. 1º, inciso I, 16, inciso III, alíneas 'b' e 'c', da Lei 8.443/1992 c/c os arts. 19 e 23, inciso III, da mesma Lei, e com arts. 1º, inciso III; 209, incisos II e III; 210 e 214, inciso III, do Regimento Interno, julgar irregulares as contas da União Nacional dos Estudantes - UNE (29.258.597/0002-31) e de Gustavo Lemos Petta (XXX.202.198-XX) e Rovilson Sanches Portela (XXX.002.831-XX) , Presidente e Tesoureiro-Geral da União Nacional dos Estudantes, no período de 31/8/2005 a 30/8/2007, respectivamente, e condená-los solidariamente ao pagamento das quantias a seguir especificadas, com a fixação do prazo de quinze dias, a contar da notificação, para comprovarem, perante o Tribunal (art. 214, inciso III, alínea 'a', do Regimento Interno) , o recolhimento da dívida aos cofres do Fundo Nacional de Cultura, atualizada monetariamente e acrescida dos juros de mora, calculados a partir das datas discriminadas, até a data do recolhimento, na forma prevista na legislação em vigor:.
c.1) União Nacional dos Estudantes - UNE, Gustavo Lemos Petta e Rovilson Sanches Portela, solidariamente:
	VALOR ORIGINAL (R$) 
	DATA DA OCORRÊNCIA
	DÉBITO/CRÉDITO

	400.000,00
	23/1/2007
	D

	6.000,00
	12/3/2007
	D

	8.970,97 
	3/12/2009
	C

	6.105,34
	7/4/2011
	C

c.2) União Nacional dos Estudantes - UNE, individualmente:
	VALOR ORIGINAL (R$) 
	DATA DA OCORRÊNCIA

	2.346,69
	31/1/2008

d) aplicar individualmente à União Nacional dos Estudantes - UNE (29.258.597/0002-31) e aos Srs. Gustavo Lemos Petta (XXX.202.198-XX) e Rovilson Sanches Portela (XXX.002.831-XX) , a multa prevista no art. 57 da Lei 8.443/1992 c/c o art. 267 do Regimento Interno do TCU, fixando-lhes o prazo de quinze dias, a contar da notificação, para que comprovem, perante o Tribunal (art. 214, III, alínea 'a', do Regimento Interno do TCU) , o recolhimento da dívida aos cofres do Tesouro Nacional, atualizada monetariamente desde a data do acórdão que vier a ser proferido por este Tribunal até a do efetivo recolhimento, se pagas após o vencimento, na forma da legislação em vigor;
e) autorizar, desde logo, a cobrança judicial das dívidas, caso não atendidas a notificação, na forma do disposto no art. 28, inciso II, da Lei 8.443/1992;
f) autorizar também, desde logo, se requerido, com fundamento no art. 28, inciso I, da Lei 8.443, de 1992, c/c o art. 217, §§ 1º e 2º do Regimento Interno do TCU, o parcelamento da dívida em até 36 parcelas, incidindo, sobre cada parcela, corrigida monetariamente, os correspondentes acréscimos legais, fixando-lhe o prazo de quinze dias, a contar do recebimento da notificação, para comprovarem, perante o Tribunal, o recolhimento da primeira parcela, e de trinta dias, a contar da parcela anterior, para comprovarem os recolhimentos das demais parcelas, devendo incidir, sobre cada valor mensal, atualizado monetariamente, os juros de mora devidos, no caso do débito, na forma prevista na legislação em vigor, alertando os responsáveis de que a falta de comprovação do recolhimento de qualquer parcela importará o vencimento antecipado do saldo devedor, nos termos do § 2º do art. 217 do Regimento Interno deste Tribunal;
g) enviar cópia do Acórdão que vier a ser proferido à Secretaria Especial de Cultura e aos responsáveis, para ciência, informando-lhes que a deliberação, acompanhada do Relatório e do Voto que a fundamentarem, estará disponível para a consulta no endereço www.tcu.gov.br/acordaos, além de esclarecer que, caso requerido, o TCU poderá fornecer sem custos as correspondentes cópias, de forma impressa; e
h) encaminhar cópia da deliberação, bem como do relatório e do voto que a fundamentarem, ao Procurador-Chefe da Procuradoria da República no Estado de São Paulo, nos termos do § 3º do art. 16 da Lei 8.443/1992 c/c o § 7º do art. 209 do Regimento Interno do TCU, para adoção das medidas que entender cabíveis."
É o relatório.

8.1. Paula Costa (194.573/OAB-SP) e outros, representando Gustavo Lemos Petta, Lúcia Kluck Stumpf, Rovilson Sanches Portela e União Nacional dos Estudantes.

Subprocurador-Geral Lucas Rocha Furtado.

TOMADA DE CONTAS ESPECIAL. CONVÊNIO. FUNDO NACIONAL DE CULTURA. UNIÃO NACIONAL DOS ESTUDANTES. IMPLANTAÇÃO DO PROJETO "CINEMA UNE EM MOVIMENTO". NÃO COMPROVAÇÃO DO NEXO DE CAUSALIDADE. CITAÇÃO DA ENTIDADE, DE SEUS PRESIDENTES E DO TESOUREIRO GERAL. ACOLHIMENTO PARCIAL DAS ALEGAÇÕES DE DEFESA. EXCLUSÃO DA RESPONSABILIDADE DE UM DOS RESPONSÁVEIS. PRECEDENTES DESTE TRIBUNAL. CONTAS IRREGULARES. DÉBITO E MULTA.

TOMADA DE CONTAS ESPECIAL (TCE)

Secretaria de Controle Externo de Tomada de Contas Especial (SecexTCE).

Trata-se de tomada de contas especial (TCE) instaurada pelo Ministério da Cultura (MinC) em desfavor da União Nacional dos Estudantes - UNE (29.258.597/0002-31) , de seus ex-presidentes, Gustavo Lemos Petta e Lúcia Kluck Stumpf, e de seu tesoureiro geral à época, Rovilson Sanches Portela, em razão da impugnação parcial de despesas do Convênio 550/2006 (SIAFI/SICONV 579964) , cujo objeto foi a implantação do projeto "CINEMA UNE EM MOVIMENTO".
O convênio foi firmado no valor de R$ R$ 436.783,00, arcado totalmente pelo concedente. Os recursos foram transferidos, em uma só parcela, por meio da Ordem Bancária 2007OB900120, de 19/1/2007 (peça 1, p. 252) , creditada no Banco do Brasil (conta 20.238-X, agência 1537-7) em 23/1/2007 (peça 15, p. 39) .
Na fase interna da TCE, o órgão concedente concluiu pela irregularidade das contas, com imputação de débito, no valor de R$ 427.812,03, solidariamente, a União Nacional dos Estudantes, Gustavo Lemos Petta (presidente da Une entre 2005-2007) , Lúcia Kluck Stumpf (presidente da Une entre 2007-2009) e Rovílson Sanches Portela (tesoureiro geral entre 2005-2007) , tendo em vista que: i) R$ 400.000,00 foram transferidos, de imediato, para outra conta da entidade, impossibilitando a comprovação do nexo de causalidade; ii) o valor remanescente na conta específica fora gasto com despesas alheias ao objeto do convênio; e iii) a UNE devolvera aos cofres da União, em 3/12/2009, o valor de R$ 8.970,97. 
O Controle Interno anuiu a esse posicionamento e, após os pronunciamentos de praxe, o processo foi remetido a esta Corte.
No âmbito do TCU, os responsáveis acima referidos foram citados pelos seguintes valores, em razão das irregularidades abaixo descritas (peça 16) :
	VALOR ORIGINAL (R$) 
	DATA DA OCORRÊNCIA

	436.783,00 (D) 
	19/1/2007

	   8.970,97 (C) 
	3/12/2009

"a) transferência de R$ 400.000,00 do total de R$ 436.783,00, no mesmo dia do recebimento, para outra conta da entidade, configurando movimentação de recursos fora da conta específica, em infringência à cláusula sexta do convênio e ao art. 20 da IN STN 1/1997, resultando na impossibilidade de comprovação do nexo de causalidade entre os recursos do convênio a as despesas supostamente realizadas; 
b) débito na conta específica no valor de R$ 34.000,00, sem nexo de causalidade com as despesas e comprovantes apresentados em relação ao convênio, em infringência à cláusula sexta do convênio e ao art. 20 da IN STN 1/1997;
c) despesa não autorizada com assessoria jurídica prestada pela empresa Cesnik, Quintino e Salinas Advogados (R$ 52.000,00) , acima do valor previsto no plano de trabalho aprovado (R$ 28.000,00) , em infringência às cláusulas terceira, inciso II, alínea 'a', sexta, parágrafo primeiro, e nona, alínea 'c', do termo de convênio e ao art. 8º, inciso IV, da IN STN 1/1997, vigente à época; 
d) despesas sem relação com o objeto do convênio, em infringência às cláusulas terceira, inciso II, alínea 'a', sexta, parágrafo primeiro, e nona, alínea 'c', do termo de convênio e ao art. 8º, inciso IV, da IN STN 1/1997, vigente à época, a exemplo de despesa com tênis e meias, no total de R$ 566,10; com sabão e papel higiênico, cerveja, gasolina e itens diversos em supermercado;
e) depósito judicial no valor de R$ 2.346,69, o qual tem finalidade diversa da estabelecida no termo de convênio, em infringência às cláusulas terceira, inciso II, alínea 'a', sexta, parágrafo primeiro, e nona, alínea 'c', do termo de convênio e ao art. 8º, inciso IV, da IN STN 1/1997, vigente à época; 
f) pagamento de taxas bancárias, em infringência à cláusula terceira, inciso II, alínea 'd' do termo de convênio e ao art. 8º, inciso VII, da IN STN 1/1997, vigente à época."
Em resposta, apresentaram suas alegações de defesa, em conjunto, à peça 40, juntando vários comprovantes de despesa (peças 41 a 50) , e aduzindo, em síntese que: i) o objeto foi cumprido, ii) os gastos apresentados estão de acordo com o plano de trabalho, iii) as despesas não comprovadas foram restituídas ou estão em fase de devolução por meio de acordos administrativos e iv) as falhas são de natureza formal.
No decorrer da análise de mérito da defesa dos responsáveis, foram apresentados argumentos adicionais e reexaminado o feito pela unidade instrutora por algumas ocasiões.
Em seu último pronunciamento (peças 87 a 89) , a unidade instrutora concluiu que haveria débito a ser imputado à União Nacional dos Estudantes, a Gustavo Lemos Petta e a Rovilson Sanches Portela, conforme quadro abaixo (peça 87) :
"c.1) União Nacional dos Estudantes - UNE, Gustavo Lemos Petta e Rovilson Sanches Portela, solidariamente:
	VALOR ORIGINAL (R$) 
	DATA DA OCORRÊNCIA
	DÉBITO/CRÉDITO

	400.000,00
	23/1/2007
	D

	6.000,00
	12/3/2007
	D

	8.970,97 
	3/12/2009
	C

	6.105,34
	7/4/2011
	C

c.2) União Nacional dos Estudantes - UNE, individualmente:
	VALOR ORIGINAL (R$) 
	DATA DA OCORRÊNCIA

	2.346,69
	31/1/2008"

Isso porque:
2.1 R$ 400.000,00 foi transferido, no mesmo dia do recebimento, da conta específica do convênio para outra conta que sequer se sabe a titularidade e cujo extrato não foi juntado ao processo, contrariando o art. 20, da IN/STN 1/1997;
2.2 Dos R$ 36.783,00 que permaneceram na conta específica R$ 34.000,00 foram gastos com assessoria jurídica e cultural, embora o plano de trabalho só autorizasse R$ 28.000,00 para esse tipo de serviço, e R$ 2.346,69 sofreu bloqueio judicial para pagamento de algum débito da entidade;
2.3 R$ 8.970,97 e R$ 6.105,34 foram devolvidos pela UNE aos cofres da União, conforme documentos à peça 3, p. 229-231 e 293-297; 
2.4 Os comprovantes de despesa juntados não poderiam ser aceitos, pois não há como se verificar o nexo de causalidade entre eles e os recursos repassados.
Assim, a unidade propõe o julgamento pela irregularidade das contas dos responsáveis, com imputação em débito, conforme tabela contida no item 9 deste voto, bem como a aplicação de multa, com fulcro no art. 57 da Lei 8.443/1992. 
Em relação a Lúcia Kluck Stumpf, a unidade sugere julgar regular com ressalva suas contas, uma vez que a transferência da maior parte dos recursos para conta diversa do convênio e o gasto com assessoria jurídica e cultural, parcelas essenciais das irregularidades apuradas, não ocorreram na sua gestão.
II
Corroboro a análise de mérito empreendida pela unidade instrutora, a qual contou com a anuência do Ministério Público junto ao TCU, incorporando os seus fundamentos às minhas razões de decidir.
De fato, os responsáveis não tiveram sucesso em comprovar o nexo de causalidade entre os recursos repassados e o objeto do convênio, pois a transferência da quase totalidade dos valores para outra conta bancária conjugada à ausência de juntada do extrato dessa conta ao processo impede essa comprovação.
Saliento que, de acordo com vasta jurisprudência desta Corte, para se concluir pela regular aplicação de recursos públicos transferidos por meio de convênio ou instrumentos congêneres, não basta a comprovação da execução do objeto do convênio, mas também é preciso fazer prova do nexo de causalidade entre os valores repassados e as despesas incorridas. Cito alguns acórdãos:
"A comprovação da boa e regular aplicação de recursos públicos transferidos mediante convênio e outros instrumentos congêneres evidencia-se mediante a execução física e a execução financeira da avença, acompanhada do nexo de causalidade entre uma e outra. A transferência de recursos da conta específica do convênio para outra conta ou a emissão de cheques nominais à própria entidade ou a outrem, que não seja o fornecedor do bem ou serviço, impede o estabelecimento do necessário nexo entre os recursos repassados e o objeto avençado." (Acórdão 597/2019-TCU-Segunda Câmara, rel. Ministro Substituto Marcos Bemquerer) 
"A prestação de contas deve demonstrar não só a execução do objeto pactuado no convênio, mas também o nexo de causalidade, por meio do vínculo estrito entre os recursos federais repassados e as despesas incorridas para a consecução do objeto conveniado, sem o que não há comprovação da boa e regular aplicação dos recursos públicos." (Acórdão 997/2015-TCU-Plenário, Rel. Ministro Benjamin Zymler) 
Assim, não vejo como aceitar as alegações de defesa dos responsáveis no sentido de que as falhas foram de natureza formal.
Anoto, ainda, que os comprovantes de despesas apresentados estão desacompanhados do extrato bancário da conta a que se referem, o que também impede que se estabeleça qualquer correspondência entre eles e os recursos transferidos.
Ademais, a unidade instrutora pontua que os comprovantes não cobrem o valor total do convênio, pois somam R$ 365.888,76, além de, em grande parte, R$ 150.019,88, não terem correspondência com o objeto do convênio ou não serem válidos para comprovação das despesas.
Portanto, ainda que se relevasse a necessidade de confrontação entre os comprovantes e o extrato bancário, apenas para fins de argumentação, haveria débito nas presentes contas.
Além da ausência de nexo de causalidade relativa aos R$ 400 mil transferidos, verifica-se que foram gastos irregularmente R$ 8.346,69 dos R$ 36.783,00 que permaneceram na conta, R$ 6.000,00 com pagamentos não autorizados com serviços de assessoria jurídica e cultural e R$ 2.346,69, bloqueados judicialmente na conta corrente por dívidas da UNE.
Sobre esse último valor, cumpre registrar que me alinho à opinião da unidade instrutora e do Parquet, no sentido de que a responsabilidade por sua devolução seja imputada apenas à Une, uma vez que foi ela que se beneficiou do bloqueio e que ele não decorreu de ato voluntário da ex-presidente da entidade ou de seu tesoureiro-geral à época.
Outrossim, em relação a responsabilidade de Lúcia Kluck Stumpf, verifico que não há prova de que ela tenha participado das principais irregularidades constatadas nesta TCE, pois, quando assumiu a presidência da Une, em agosto de 2007, já haviam ocorrido os saques na conta específica do convênio, de R$ 400.000,00 e de R$ 34.000,00. Apenas ocorreu durante o seu período de presidência o bloqueio judicial acima mencionado, o que não é suficiente para contaminar suas contas.
Por fim, considero oportuno mencionar que, em processo análogo, TC Processo 029.080/2014-2, votei para que antes do julgamento da irregularidade das contas da Une e de seus gestores, fosse-lhes dado novo e improrrogável prazo para que recolhessem o débito, com fulcro no art. 12, §§ 1º e 2º, da Lei 8.443/1992, e do art. 202, §§ 2º e 3º, do Regimento Interno/TCU. 
No entanto, fui voto vencido, tendo o Plenário desta Corte, por maioria, decidido que seria o caso de julgamento imediato das contas. 
Assim, submetendo-me ao que ficou decidido pelo Pleno e para manter a coerência das decisões desta Casa, deixo de realizar proposta no mesmo sentido nestes autos. 
	Ante o exposto, voto por que o Tribunal adote o Acórdão que ora submeto à deliberação deste Colegiado.
TCU, Sala das Sessões Ministro Luciano Brandão Alves de Souza, em 1 de dezembro de 2020.
Ministro BRUNO DANTAS 
Relator